【裁判字號】    98,台上,250
【裁判日期】    980226
【裁判案由】    請求返還價金等
【裁判全文】
最高法院民事判決              九十八年度台上字第二五○號
上  訴  人  甲○○○ ○○○○○○ ○○○○○ ○○○○○
                    NO.5 TANGERANG INDONESIA
法定代理人  乙○○
訴訟代理人  任秀妍律師
被 上訴 人  中視文化事業股份有限公司
法定代理人  丙○○
上列當事人間請求返還價金等事件，上訴人對於中華民國九十七
年六月二十五日台灣高等法院第二審更審判決（九十六年度上更
(一)字第三六號），提起上訴，本院判決如下：
    主  文
原判決廢棄，發回台灣高等法院。
    理  由
本件上訴人主張：被上訴人於民國八十九年六月十二日與伊簽訂
合約書，將訴外人中國電視股份有限公司（下稱中視）製作之八
點檔國語電視節目「媽祖拜觀音」，授權伊以家庭用VCD 在印尼
地區發行、播映，授權期間自八十九年六月一日起至九十三年五
月三十一日止，播映語言為國語及印尼語，價款美金五萬五千二
百元，伊已付清價金並支付後製費用印尼盾一千七百萬元。詎被
上訴人交付之「媽祖拜觀音」電視節目母帶非以國語發音，而係
以台語發音，伊多次要求被上訴人更換為國語發音之母帶，未獲
置理，不得已依債務不履行之規定解除系爭契約。契約既經解除
，被上訴人自應返還價金及賠償損害。又兩造對於買賣標的為國
語發音之「媽祖拜觀音」電視節目，如未互相表示意思一致，則
契約不成立，被上訴人亦應依不當得利之法律關係返還所受利益
等情，求為命被上訴人給付美金五萬五千二百元、印尼盾一千七
百萬元，及依序自八十九年六月一日、九十三年十一月九日起，
均至清償日止，按年息百分之五計算之利息之判決（未繫屬本院
者，不予贅敘）。
被上訴人則以：兩造未約定「媽祖拜觀音」電視節目需以國語發
音，亦無互相表示意思不一致，契約不成立情事。伊已依約將中
視製作之「媽祖拜觀音」電視節目之母帶交付上訴人，並未違約
等語，資為抗辯。
原審維持第一審所為上訴人敗訴判決，駁回其上訴，係以：系爭
契約必要之點為：授權播映之標的（「媽祖拜觀音」電視節目）
，授權之播映地區（印尼地區），授權之範圍（發行家庭用VCD
），播映之語言（國語及印尼語），授權期間（自八十九年六月
一日起至九十三年五月三十一日止），及價金（美金五萬五千二
百元），至於「媽祖拜觀音」電視節目之母帶究應以何種語言發
音，則非契約必要之點。上訴人主張：「媽祖拜觀音」電視節目
以國語發音，係屬系爭契約必要之點，兩造對之互相表示意思不
一致，契約不成立云云，為無足採。次查系爭契約第四條約定：
「播映語言：國語及印尼語為限」，其真意為被上訴人授權上訴
人發行家庭用VCD ，「播映」之語言則限為國語及印尼語，即限
制之重點在於「播映」之語言，而非限制被上訴人「應交付母帶
」之語言。至被上訴人於九十三年三月十二日（九十三）城業字
第九三○○三號函覆駐印尼台北經濟貿易代表處說明欄二前段固
稱：「旨述節目確係本公司八點檔國語連續劇」，中視節目部節
目資料帶內容表「媽祖拜觀音」發音欄亦勾選「國語」。惟上開
函文說明欄三另稱：「經洽該公司了解，少部分閩南語對白無法
理解其意義。本公司已提供全劇國語字幕磁片，該公司應可順利
製作VCD 發行」；且「媽祖拜觀音」並非僅係一部，而係國台語
夾雜發音之「媽祖拜觀音」、「媽祖過台灣」及國語發音之「雪
娘」，共計三部；況被上訴人是否應負上開義務，關鍵在於兩造
訂立系爭契約時如何約定彼此間之權利義務，與上述函文及節目
資料帶內容表發音欄之勾選非有必然關係，自難僅憑上述函文及
節目資料帶內容表發音欄勾選「國語」，即認被上訴人負有交付
全部以國語發音之「媽祖拜觀音」母帶之義務。被上訴人既無交
付全部以國語發音之「媽祖拜觀音」母帶之義務，其復已交付國
台語夾雜發音之「媽祖拜觀音」、「媽祖過台灣」，及國語發音
之「雪娘」，共計三部予上訴人，自已依債之本旨提出給付。上
訴人主張被上訴人應負債務不履行之責任，亦無足取。故上訴人
本件之請求，為無理由，不應准許等詞，為其判斷之基礎。
惟按解釋當事人之契約，應以當事人立約當時之真意為準，而真
意何在，又應以過去事實及其他一切證據資料為斷定之標準，不
能拘泥文字致失真意。系爭契約第四條約定上訴人僅得以國語及
印尼語為播映，被上訴人交付之「媽祖拜觀音」及「媽祖過台灣
」係國台語夾雜發音，既為原審認定之事實，則上訴人倘逕行播
映該國台語發音之「媽祖拜觀音」及「媽祖過台灣」，即屬違約
。又被上訴人九十三年三月十二日（九十三）城業字第九三○○
三號函記載：「旨述節目（指媽祖拜觀音）確係本公司八點檔國
語連續劇」；中視節目部節目資料帶內容表「媽祖拜觀音」發音
欄勾選「國語」（見第一審卷第一宗一五頁、第二宗三六頁），
均明白表示系爭「媽祖拜觀音」連續劇係國語發音之節目。似此
情形，能否謂兩造未約定購買者係國語發音之「媽祖拜觀音」連
續劇，被上訴人交付國台語夾雜發音之「媽祖拜觀音」、「媽祖
過台灣」，合於債之本旨，即不無研求之餘地。原審未細心勾稽
，遽以前揭理由為上訴人敗訴之判決，尚有可議。上訴論旨，指
摘原判決違背法令，求予廢棄，非無理由。
據上論結，本件上訴為有理由。依民事訴訟法第四百七十七條第
一項、第四百七十八條第二項，判決如主文。
中    華    民    國  九十八  年    二    月  二十六  日
                      最高法院民事第七庭
                          審判長法官  劉  福  來
                                法官  陳  國  禎
                                法官  陳  重  瑜
                                法官  吳  麗  女
                                法官  簡  清  忠
      本件正本證明與原本無異
                                      書  記  官
中    華    民    國  九十八  年    三    月    十    日
                                                      V


司法院資訊處製作；財團法人民間司法改革基金會備份。
